【裁判字號】    98,重上,40
【裁判日期】    980602
【裁判案由】    分配表異議之訴
【裁判全文】
臺灣高等法院民事判決                  98年度重上字第40號
上  訴  人  丙○○
訴訟代理人  吳玲華律師
            楊華興律師
上  訴  人  乙○○
            戊○○○
            丁○○
            己○○
上列四人共同
訴訟代理人  黃文明律師
被  上訴人  甲○○    住臺北市○○區○○街29號1樓
訴訟代理人  黃晶雯律師
上列當事人間因分配表異議之訴事件，上訴人對於中華民國97年
11月26日臺灣桃園地方法院95年度重訴字第171號第一審判決提
起上訴，本院於98年5月19日言詞辯論終結，判決如下：
  主  文
上訴駁回。
第二審訴訟費用由上訴人乙○○負擔百分之十，上訴人戊○○○
負擔百分之四，上訴人丁○○負擔百分之一，餘由上訴人己○○
負擔。
  事實及理由
甲、程序方面：
    本件被上訴人主張上訴人丙○○並無上訴利益，不得提起本
    件上訴云云。惟按異議未終結者，為異議之債權人或債務人
    ，得向執行法院對為反對陳述之債權人或債務人提起分配表
    異議之訴，強制執行法第41條第1項定有明文。本件被上訴
    人既對為反對陳述之債權人即上訴人乙○○、戊○○○、丁
    ○○、己○○及債務人丙○○提起分配表異議之訴，則丙○
    ○自為本件訴訟之當事人無訛；又被上訴人於原審獲得全部
    勝訴判決，即原法院89年度執字第12530號拍賣抵押物強制
    執行事件之分配表，應將原判決附表一（下稱附表一）所示
    乙○○、戊○○○、丁○○、己○○對於丙○○之債權金額
    全數剔除，此對受敗訴判決之丙○○而言，即有上訴利益，
    蓋丙○○如確對乙○○、戊○○○、丁○○、己○○負有債
    務，卻未能於本件執行程序清償上開債務，自受有不利益之
    情形，其提起本件上訴不能謂無上訴利益；另依前開強制執
    行法第41條第1項規定內容觀之，只要是依法為異議之債權
    人或債務人，即可對為反對陳述之債權人或債務人提起分配
    表異議之訴，此係異議人行使其異議權，屬形成之訴，對於
    反對陳述之人全體必須合一確定，而應為一致之判決，屬類
    似必要共同訴訟，其他上訴人上訴之效力及於丙○○。從而
    丙○○之上訴並無任何不合法情事，合先敘明。
乙、實體方面：
一、被上訴人起訴主張：被上訴人為原法院89年度執字第12530
    號拍賣抵押物強制執行事件之執行債權人，丙○○則為執行
    債務人，詎乙○○、戊○○○、丁○○、己○○竟以虛偽不
    實之債權取得如原審判決附表一（下稱附表一）所載執行名
    義參與分配，且以丙○○名義簽發之本票，發票日均在民國
    （下同）92年4月28日至同年5月28日間1個月內，票面金額
    高達新臺幣（下同）3億7000多萬元，已有違常理，加以乙
    ○○、戊○○○、丁○○、己○○所聲明參與分配之書狀格
    式不僅如出一轍、連錯別字都相同，而丁○○、乙○○間具
    親屬關係、住址為樓上、樓下，己○○與戊○○○亦具親屬
    關係。又己○○雖自稱是丙○○之債權人，然先前竟在本件
    執行案中代理丙○○收受送達，並將丙○○位於桃園住址變
    更至己○○位於板橋之住址，可見丙○○與乙○○、戊○○
    ○、丁○○、己○○間均無真實債權債務基礎原因關係存在
    ，其餘事實、理由及證據均詳如原審判決附表二、三所載。
    爰依強制執行法第41條第1項前段提起分配表異議之訴，並
    聲明將乙○○、戊○○○、丁○○、己○○如附表一所示對
    於丙○○之債權金額全數剔除，不予其分配受償等情。原審
    為被上訴人全部勝訴之判決，上訴人不服，提起上訴，被上
    訴人對其上訴則聲明：(一)上訴駁回；(二)訴訟費用由上訴人負
    擔。
二、上訴人則以：本件執行標的物即土地徵收補償費，其相關土
    地係被上訴人與訴外人劉邦友、郭春成、許正隆、黃國輝、
    李秀娥、徐信聰共同集資購買，非被上訴人之獨資，嗣被上
    訴人所有部分既經轉讓出售，於此再行主張其為上開土地之
    所有權人，並請求丙○○給付土地徵收補償費，顯無理由。
    又丙○○於86年9月3日將上開相關土地出售予己○○，相關
    土地即歸己○○所有，因上開土地遭亞洲信託股份有限公司
    （下稱亞洲信託公司）查封拍賣，致徵收補償金亦未能順利
    領取，己○○因此受有損失，丙○○即應對此負損害賠償責
    任，是己○○持丙○○所簽發之本票聲請本票裁定准予強制
    執行程序應屬有據。又丙○○、己○○於簽訂上開買賣契約
    書後，亞洲信託公司即於同年11月間以原法院86年度拍字第
    2775號裁定，聲請拍賣前揭土地並查封在案，致丙○○未能
    將上開土地過戶予己○○，從而雙方於買賣契約書中約定同
    意將己○○所有門牌號碼為臺北縣板橋市○○路○段269號、
    269號之1之不動產以4,000萬元作價並交付上開房地過戶相
    關資料，及以第一銀行大安分行為付款人、面額2,000萬元
    、支票號碼：0000000號之支票1紙予丙○○，然丙○○收受
    己○○上開不動產過戶文件及支票後，卻因相關土地仍未能
    順利過戶予己○○，且因丙○○需錢孔急，故在徵得己○○
    同意下，由丙○○之女李秀娥以上開房地為擔保，於87年6
    月11日、88年1月20日，分別向土地銀行及乙○○辦理抵押
    貸款。再者，丙○○向乙○○、戊○○○借款，所借得之款
    項除81年4月30日之1萬5,000元係向乙○○直接收取外，其
    餘款項均係由乙○○、戊○○○自乙○○在第一銀行華江分
    行之帳戶提領交付，且歷次借款均有書立借據，並於次年年
    初將利息併入本金計算後，再重開借據。惟丙○○因不堪龐
    大利息負擔，遂約定自90年1月1日起停止計息，並分別簽發
    面額9,000萬元本票1紙（票號：TS29748）交予上訴人戊○
    ○○及面額分別為1,600萬元（票號：TS29746）、969萬5,0
    00元（票號：TS21601）、175萬5,800元（票號：TS21602）
    之本票3紙交予乙○○，乙○○再將票號TS21602之本票交付
    予丁○○。另關於送達地址變更為臺北縣板橋市○○路○段2
    69號一節，係因丙○○將相關土地出售予己○○後，上開土
    地真正權利人即為己○○，丙○○亦將戶籍地遷至上開地址
    ，方便就有關上開土地之法院、稅捐處等相關文件由己○○
    處理，是丙○○將書狀送達地址變更為上址，並委任己○○
    為代理人，並非無據。其餘事實、理由及證據詳如原判決附
    表三、四所載，被上訴人之訴自無理由等語，資為抗辯，並
    於本院聲明：(一)原判決廢棄；(二)被上訴人在第一審之訴駁回
    ；(三)第一、二審訴訟費用均由被上訴人負擔。
三、兩造不爭之事實：
    (一)丙○○係原法院89年度執字第12530號拍賣抵押物強制執
      行事件之債務人。
    (二)乙○○、丁○○、戊○○○、己○○各以如附表一所載之
      執行名義於原法院89年度執字第12530號強制執行事件中
      參與分配。
四、兩造爭執要旨：(一)被上訴人是否為執行債權人？可否提起本
    件分配表異議之訴？(二)上訴人乙○○、丁○○、戊○○○有
    無借款予上訴人丙○○？得否以附表一之本票債權參與分配
    ？(三)上訴人己○○是否向上訴人丙○○購買系爭150筆土地
    ？其是否得以附表一所載之支付命令與本票債權參與分配？
    (四)上訴人丙○○對被上訴人分配表異議不同意有無理由？茲
    分述之：
    (一)被上訴人為執行債權人，其有權提起本件分配表異議之訴
      ：
      被上訴人對上訴人丙○○有債權存在，除有原審法院92年
      全四字第2832號假扣押裁定（原證5）及原法院92年度重
      訴字第300號判決，本院94年重上字第448號裁定及最高法
      院96年台抗字第73號裁定及確定證明書附原審卷可稽（見
      原證6、25、26、27），足見被上訴人已取得對上訴人丙
      ○○之執行名義，其既為債權人，對執行法院作出之分配
      表提起異議之訴，並無不合，上訴人對此為抗辯，顯不足
      採。
    (二)上訴人乙○○、丁○○、戊○○○（下稱乙○○等），並
      未借款予上訴人丙○○，其不得以附表一所示之債權參與
      分配，應自分配表中予以剔除：
      1.按「當事人主張有利於己之事實者，就其事實有舉證之
        責任。」民事訴訟法第277條前段定有明文。次按「確
        認法律關係不成立之訴，原告如僅否認被告於訴訟前所
        主張法律關係成立原因之事實，以求法律關係不成立之
        確認，應由被告就法律關係成立原因之事實，負舉證之
        責。」又「確認法律關係不存在之訴，如被告主張其法
        律關係存在時，應由被告負舉證責任。」最高法院20年
        上字第709號及42年台上字第170號判例意旨參照。又，
        消費借貸為要物契約，因金錢或其他代替物之交付而生
        效力，交付之事實如有爭執，應由主張已為交付之與人
        負舉證責任。又，票據為文義證券及無因證券，其權利
        依支票文義而發生，與其基礎之原因關係各自獨立，不
        能僅因執有票據，即為票據原因關係為存在之證明。又
        ，雖票據為無因證券，票據債權人就其取得票據之原因
        ，固不負證明之責任，惟執票人既主張票據係發票人因
        借款而簽發並交付，如關係人抗辯發票人未收受借款，
        消費借貸並未成立，則就借款已交付事實，即應由執票
        人負舉證責任（最高法院73年度第1次民事庭會議決議
        意旨參照。）
      2.上訴人乙○○、丁○○主張：上訴人丙○○自81年1月4
        日起至81年3月31日止向上訴人乙○○借款，本金共594
        萬元，由上訴人乙○○自一銀華江分行帳戶分4次提領
        現金交付上訴人丙○○，惟因上訴人丙○○未還款，利
        息以年利率12%計算至89年12月31日止，本利和計16,22
        8,800元。嗣由上訴人丙○○於92年5月25日簽發並交付
        票號TS029746、金額1,600萬元之本票；上訴人丙○○
        自81年4月6日起至81年4月止向上訴人乙○○借款，本
        金共426萬5千元，由上訴人乙○○自一銀華江分行帳戶
        分6次提領現金交付上訴人丙○○。惟因上訴人丙○○
        未還款，利息以年利率12%計算至89年12月31日止，本
        利和計11,450,880元。上訴人丙○○於92年5月18日簽
        發並交付上訴人乙○○票號TS021601、金額969萬5千元
        及票號TS021602、金額1,755,800元之本票2紙，其中票
        號TS021602、金額1,755,800元之本票，由上訴人乙○
        ○指定其子即上訴人丁○○兌領等語。上訴人戊○○○
        主張：上訴人丙○○自80年1月30日起至80年12月30日
        止向其借款，本金共3,130萬元，由上訴人乙○○一銀
        華江分行帳戶分35次提領現金交給上訴人丙○○。惟因
        上訴人丙○○未還款，利息以年利率12%計算，至89年
        12 月31日止，本利和計90,764,880元。由上訴人丙○
        ○於92年5月28日簽發並交付票號TS029748、金額9千萬
        元之本票等語。惟均為被上訴人所否認。上訴人乙○○
        等雖提出借款同意書、借據、切結書、一銀華江分行提
        款證明、證人何懷玲之證詞及本票及本票裁定為證，並
        稱以現金交付，是因上訴人丙○○與前縣長劉邦友炒地
        皮，怕日後留下證據，且借款同意書、借據均載明已收
        到現金無誤，具備要物性等語。然查，上訴人乙○○等
        在上訴人丙○○未提供任何擔保，所借款項本息均未清
        償之情形下，竟於自81年1月4日起至81年4月止之4個月
        間陸續貸與高達數千萬元之鉅款，並均以現金交付，而
        上訴人丙○○收受現金後，並無法交待其流向，並逾十
        餘年均未見請求或保全債權之行為甚至讓超過五年之利
        息已罹於時效，遲至被上訴人對上訴人丙○○聲請假扣
        押後之92年5月18日始由上訴人丙○○簽發並交付上訴
        人乙○○等為執行債權，實與上訴人所辯為免留下與前
        縣長劉邦友炒地皮之證據，而以現金交付之深謀遠慮之
        經驗不符，並與常情有違，已非無疑。況，上訴人乙○
        ○等所提出之一銀華江分行提款證明，只能證明上訴人
        乙○○等有提領現金，但不足證明其提領現金後有交付
        上訴人丙○○，而本票票據為文義證券及無因證券，其
        權利依支票文義而發生，與其基礎之原因關係各自獨立
        ，亦不能僅因上訴人執有本票，即為已交付借款證明。
        雖上訴人乙○○等所提同上借款同意書、借據及切結書
        ，均蓋用上訴人丙○○之印鑑章，並載明收到現金無誤
        ，然丙○○與乙○○等於本件同屬立場一致之上訴人，
        該等文書可任意製作，如無其他證據佐證，就收到借款
        一事，其證明力簿弱。上訴人乙○○等抗辯，數千萬借
        款均為現金云云，已異於常情，上訴人丙○○收到現金
        後，又無證據交代其來龍去脈，亦不合情理。本件被上
        訴人與上訴人間既對借款是否交付有所爭執，自應由上
        訴人就已交付款項之有利於己之事實，除前述上訴人自
        行製作載有「收到現金無誤」文句之文書外，另為舉證
        證明，不得僅以文書上載有「收到現金無誤」之文句，
        即謂已盡舉證責任。而證人何懷玲所證上訴人丙○○每
        次收到借款，都在借據上簽名，經核與上訴人所提之借
        據，僅蓋用上訴人丙○○印文或指印，並無簽名之事實
        不合，自非可採。應認上訴人對借款交付之事實，未盡
        舉證之責。
      3.丁○○所謂保險金，100多萬元歸伊所有，另有現金100
        多萬元等詞，被上訴人否認此事實。查：
        乙○○與丙○○間並無真實之借貸關係，未取得本票債
        權，已如前述，則丁○○自不能因乙○○之指定兌領而
        以不存在之本票債權參與分配。且丁○○所持之本票，
        既係因通謀虛偽意思表示、虛構假債權企圖參與分配以
        獲取不法利益之違反公序良俗方式而來，其本票無效，
        不得參與分配。又丁○○並非善意取得、且係無對價取
        得系爭本票，乙○○並未實際交付借款給丙○○，故被
        上訴人本於民法第242條規定代位丙○○行使民法第270
        條及票據法第13條、第14條規定之抗辯權，丁○○不得
        參與分配，並非無據。至於丁○○所提出之原審被證61
        理賠證明書，被上訴人已否認其真實性，且該紙理賠證
        明書與本案無關。又丁○○所稱之理賠金數額與其主張
        本票債權之金額並不相符，丁○○亦未證明其主張之遺
        產現金「636,600元」乙節為真，自不能採為利己之證
        據。
      4.基上，本件上訴人乙○○等既不能舉證證明其確已交付
        借款，自應認上訴人乙○○等間之借貸之法律關係因借
        款未交付而不生效力，本票債權亦因原因關係之借貸法
        律關係不生效力而不存在。上訴人乙○○等以不存在之
        系爭本票債權於系爭強制執行事件參與分配，自非合法
        ，系爭分配表將上訴人乙○○等如附表一所示執行名義
        及債權列為參與分配債權，自應予剔除。
    (三)上訴人己○○並未向上訴人丙○○購買系爭150筆土地，
      其不得以附表一所載之支付命令與本票債權參與分配，其
      債權應自分配表中予以剔除：
      1.上訴人辯稱如附表一所列原法院92年度促字第42476號
        確定支付命令具確定判決同一效力，被上訴人不得以執
        行名義成立前既已存在之消滅債權人請求之事由提起分
        配表異議之訴云云。然查，上訴人所稱如附表一所列原
        法院92年度促字第42476號確定支付命令固具確定判決
        同一效力，然該支付命令之既判力僅存在於上訴人己○
        ○、丙○○間，不及於非該支付命令之債務人或其繼受
        人之被上訴人。
      2.查，上訴人己○○主張係因向上訴人丙○○購買土地，
        買賣價款共6,000萬元，其中4,000萬元以上訴人己○○
        所有坐落台北縣板橋市○○路房屋作價移轉給丙○○。
        其中2,000萬元，由上訴人己○○簽發一銀支票給上訴
        人丙○○，兌現日期為上訴人己○○處分土地或領取徵
        收補償費之後再支付給上訴人丙○○。同上板橋房地，
        曾於87年6月及88年1月間向土銀及上訴人乙○○抵押貸
        款各1,008萬元及360萬元。嗣因上訴人丙○○、李秀娥
        未按期繳付土銀貸款利息，致遭法院查封。嗣因上訴人
        丙○○未過戶土地，造成其損害，而由上訴人丙○○簽
        發並交付金額共236,129,086元之本票8張。其中1億5千
        827萬8千488元聲請本票裁定，另7千785萬598元聲請支
        付命令等語。惟亦為被上訴人所否認，並以上訴人所提
        文件均為其自行製作，不足證明確有土地買賣關係存在
        ，若債務人與他人勾結，即甚易就假債權取得執行名義
        ，是如逕依上訴人所言或上訴人自行製作之文書，即為
        有利上訴人之認定者，不啻如以上訴人自己所言作為有
        利於己之證明，難謂無違證據法則。況該等文書，係可
        隨時製作、任意製作，並不足以此做為上訴人己○○有
        向上訴人丙○○購地或有交付買賣價款之真憑實據等情
        ，自應由上訴人就本件土地買賣契約之成立負舉證之責
        為辯。查，本件土地徵收補償費高達2億3千多萬元，扣
        除抵押債權，本件土地之市價應較上訴人己○○所稱買
        賣價金6,000萬元為多，上訴人己○○所稱其係以6,000
        萬元向上訴人丙○○買受本件土地，上訴人丙○○竟未
        要求上訴人己○○以現金支付，而約定以上訴人己○○
        同上房地抵償4,000萬元價金，餘款2,000萬元再於上訴
        人己○○處分土地或領取徵收補償費之後再為支付，被
        上訴人丙○○依此項付款條件所取得之權利，遠低於本
        件土地之價值，自與常情有違。況，上訴人己○○所稱
        抵償土地買賣價金之坐落台北縣板橋市○○路房地之土
        地及建物，現仍登記為上訴人己○○所有，並未移轉登
        記為上訴人丙○○所有（原證18即原法院卷二第32-37
        頁），亦與上訴人己○○所稱以該房地作價4,000萬元
        ，抵償買賣價款不合。雖上訴人己○○再稱係以同上房
        地向土地銀行設定抵押1,008萬元，但實借金額僅200萬
        元（見原證1分配表土地銀行參與分配之債權金額即原
        法院卷一第12-16頁及原證20本票即卷二第41頁），而
        上訴人乙○○雖亦設定抵押360萬元，惟該二筆抵押設
        定契約之債務人均是訴外人李秀娥、而非上訴人丙○○
        （見被證21即原法院卷二第128-129頁及被證22即原法
        院卷二第130-133頁），其金額亦遠不及上訴人己○○
        所稱作價抵償價金4,000萬元之金額，亦不足為上訴人
        所稱用以抵償4,000萬元價金之證明。另2,000萬元之支
        票非但未兌現（已據上訴人己○○坦承在卷─原審卷2
        第358頁），上訴人丙○○之女李秀娥於原法院92年重
        訴300號證稱該支票已找不到云云（見原證19），足見
        上訴人丙○○所謂出售系爭土地分文未收取，竟簽發2
        億多元之本票交付上訴人己○○，顯與經驗法則有違。
        又查本件上訴人戊○○○與上訴人己○○為大妻關係，
        戊○○○在本件中以高達9千萬元之本票債權參與分配
        ，如戊○○○其有9千萬元之債權，上訴人己○○亦真
        有向上訴人丙○○購買系爭土地之事實，則上訴人丙○
        ○欠戊○○○之金額9千萬元遠高於上訴人己○○購買
        系爭土地之價款6千萬元，上訴人己○○何不以其妻戊
        ○○○之債權之2/3抵充土地價款？而願再出價6,000萬
        元買受，並以其板橋之房屋作價4,000萬出售與上訴人
        丙○○？雖上訴人己○○辯稱，其妻戊○○○住美國，
        伊住台灣，二人之財產各自分開云云，然查二人既屬夫
        妻，並未離婚，互通資訊，彼此關心，乃夫妻相處之道
        ，如二人之債權均屬實在，戊○○○已無法收回9,000
        萬元鉅款，其仍不願將其資訊透露給己○○，使其再以
        6千萬元購買系爭土地，不啻讓其夫受騙上當，上訴人
        己○○之辯解，與論理法則及經驗法則有違，不足採信
        。
      3.基上，本件上訴人己○○與丙○○間就此價值數億元之
        土地買賣，除上開上訴人自行製作之買賣契約書、切結
        書、授權證明書、同意書及本票外，竟不能舉出任何實
        際支付價金之證據，應認本件買賣關係不存在。依前說
        明，上訴人己○○既不能舉證證明本件買賣契約確實存
        在，自應認上訴人己○○對上訴人丙○○並無買賣契約
        不履行之損害賠償債權，上訴人己○○以不存在之債權
        取得如附表一所示執行名義於系爭強制執事件參與分配
        ，自非合法，系爭分配表將上訴人己○○如附表一所示
        執行名義及債權列為參與分配債權，自應予剔除。
    (四)上訴人丙○○對被上訴人分配表之異議表示不同意，非有
      理由：
      本件上訴人丙○○分別與其他上訴人製造假債權，讓其他
      之上訴人在原法院89年度執字第12530號拍賣抵押物強制
      執行事件中參與分配，茲其他上訴人之債權均屬假債權，
      應自分配表中剔除，已如前述，上訴人丙○○其不同意被
      上訴人之聲明異議為無理由。
五、綜上所述，本件上訴人乙○○、戊○○○、丁○○、己○○
    對上訴人丙○○並無債權存在。從而，被上訴人依強制執行
    法第41條第1項規定，提起本件分配表異議之訴並請求判決
    如原判決主文第1項所示，為有理由，原審判決被上訴人勝
    訴，核無不合，應予維持，上訴論旨，執以陳詞，指摘原判
    決不當，聲明廢棄改判，為無理由，應予駁回上訴。
六、本件事證已臻明確，兩造其餘之攻防方法，經審酌後，認與
    判決結果無影響，無庸逐一論述，併此敘明。
丙、據上論結，本件上訴為無理由，依民事訴訟法第449條第1項
    、第78條、第85條第1項但書，判決如主文。
中    華    民    國    98    年    6     月    2     日
                  民事第15庭
                      審判長法  官  林恩山
                            法  官  黃國忠
                            法  官  郭松濤
正本係照原本作成。
如不服本判決，應於收受送達後20日內向本院提出上訴書狀，其
未表明上訴理由者，應於提出上訴後20日內向本院補提理由書狀
（均須按他造當事人之人數附繕本）上訴時應提出委任律師或具
有律師資格之人之委任狀；委任有律師資格者，另應附具律師資
格證書及釋明委任人與受任人有民事訴訟法第466條之1 第1項但
書或第2項（詳附註）所定關係之釋明文書影本。
中    華    民    國    98    年    6     月    2     日
                            書記官  方素珍

附註：
民事訴訟法第466條之1（第1項、第2項）：
對於第二審判決上訴，上訴人應委任律師為訴訟代理人。但上訴
人或其他法定代理人具有律師資格者，不在此限。
上訴人之配偶、三親等內之血親、二親等內之姻親，或上訴人為
法人、中央或地方機關時，其所屬專任人員具有律師資格並經法
院認為適當者，亦得為第三審訴訟代理人。

司法院資訊處製作；財團法人民間司法改革基金會備份。
